【裁判字號】    97,上,922
【裁判日期】    980311
【裁判案由】    確認董事關係不存在
【裁判全文】
臺灣高等法院民事判決                   97年度上字第922號
上  訴  人  辰崧實業股份有限公司
法定代理人  乙○○
                        號
訴訟代理人  林明輝律師
複代理人    簡宏明律師
被上訴人    丙○○
上列當事人間確認董事關係不存在事件，上訴人對於中華民國97
年8月26日臺灣板橋地方法院97年度訴字第1090號第一審判決提
起上訴，本院於98年2月25日言詞辯論終結，判決如下：
    主  文
上訴駁回。
第二審訴訟費用由上訴人負擔。
    事實及理由
甲、程序方面：
一、公司與董事間訴訟，除法律另有規定外，由監察人代表公司
    ，股東會亦得另選代表公司為訴訟之人，公司法第213條定
    有明文。本件被上訴人為上訴人之董事長，與上訴人間之訴
    訟，依前開規定，自應由上訴人之監察人乙○○代表上訴人
    ，合先敘明。
二、按確認法律關係之訴，非原告有即受確認判決之法律上利益
    者，不得提起，民事訴訟法第247條第1項定有明文。所謂即
    受確認判決之法律上利益，係指法律關係之存否不明確，原
    告主觀上認其在法律上之地位有不安之狀態存在，且此種不
    安之狀態，能以確認判決將之除去者而言，若縱經法院判決
    確認，亦不能除去其不安之狀態者，即難認有受確認判決之
    法律上利益（最高法院52年台上字第1240號判例意旨參照）
    。因被上訴人於提起本件訴訟時，仍登記為上訴人之董事長
    ，而被上訴人已以存證信函終止委任關係，若未提起本件確
    認之訴，自有使他人誤信被上訴人仍為上訴人董事長之虞。
    另依據公司法第23條第2項規定，公司負責人就公司業務之
    執行，如有違反法令致他人受有損害，對於他人應與公司負
    連帶賠償責任；且上訴人因積欠健保費已遭法務部行政執行
    署催繳，並由被上訴人收受送達，有被上訴人提出之法務部
    行政執行署板橋行政執行處通知影本1份在卷可按（見原審
    卷第62頁）。因此，上開不安之狀態，致使被上訴人私法上
    之地位受有侵害之危險，非經法院之判決，無從除去此不安
    之狀態，故被上訴人自有提起本件確認之訴之法律上利益。
乙、實體方面：
一、被上訴人起訴主張：
    (一)上訴人之實際負責人為訴外人甲○○（更名前為郭根在）
      ，係伊之妻弟，惟伊僅係掛名負責人，實則擔任上訴人之
      倉庫管理及送貨工作。上訴人之董事長於民國（下同）92
      年12月間原變更為甲○○之妻卓沄瑱，事後復因其債信問
      題，方變更為由被上訴人擔任，但甲○○對外仍以其為上
      訴人公司之負責人自居，除寄發律師函予上訴人之債權人
      外，並與監察人乙○○、郭文屏簽立協議書，由甲○○已
      成立之新公司信修實業股份有限公司（下稱信修公司）繼
      受上訴人之業務，甲○○並挪借上訴人之資金清償信修公
      司之債務高達新台幣（下同）2,900萬餘元等情。
    (二)因公司與董事間之關係，除公司法另有規定外，依民法關
      於委任之規定；又按當事人之一方，得隨時終止委任契約
      ，公司法第192條第4項及民法第549條第1項分別定有明文
      。而被上訴人於97年1月8日以存證信函向上訴人，以及其
      餘董事郭銘峻、郭文德、監察人乙○○等為終止本件董事
      委任關係之意思表示，並於同年1月9日由上訴人及前開2
      位董事簽收，依前開條文規定，兩造間董事之委任關係已
      因被上訴人終止而不存在。又董事長請假或因故不能行使
      職權，得依據公司法第208條第3項之規定，由副董事長代
      理，或由董事互推1人代理職務，故被上訴人辭任董事長
      後，上訴人公司仍能運作，被上訴人並無權利濫用情形。
    (三)因法務部行政執行署均以被上訴人為上訴人之法定代理人
      而催繳健保費，然因被上訴人並非實際負責人，而上訴人
      遲未向經濟部中部辦公室辦理變更登記，故被上訴人有確
      認之法律上利益，實有提起本件確認之訴之必要，並聲明
      ：確認被上訴人與上訴人間之董事長及董事委任關係，自
      97年1月9日起不存在（原審判決上訴人敗訴，上訴人聲明
      不服，提起上訴）。並答辯聲明：上訴駁回。
二、上訴人則以：
    (一)被上訴人為上訴人之董事長及董事，係有一定之決策權及
      對外為法律關係權限之人，惟其任職以來均未召開董事會
      或股東會，對於股東及監察人請求查帳亦一律拒絕，使被
      上訴人之經營及財務長期處於黑箱作業，虧損連連；且被
      上訴人於96年12月31日仍與郭松澤協商經營問題，足認被
      上訴人於96年12月31日仍掌控上訴人之實際經營。
    (二)被上訴人於96年6、7月間將上訴人之重要模具質押550萬
      元，但上訴人之後卻仍發生支票退票情事，故被上訴人未
      明確負責前，逕為辭任董事長職務，係因其掏空上訴人後
      為脫免個人責任之舉，顯有權利濫用之嫌；況被上訴人為
      上訴人之代表機關，所有法律責任均及於上訴人，被上訴
      人之私法地位，並無受侵害之虞，因此，本件並無提起受
      確認判決之法律上利益為抗辯。並上訴聲明：原判決廢
      棄；上廢棄部分，被上訴人在第一審之訴駁回。
三、得心證之理由：
    (一)按公司與董事間之關係，除公司法另有規定外，依民法關
      於委任之規定；又按當事人之一方，得隨時終止委任契約
      ，公司法第192條第4項、民法第549條第1項分別定有明文
      。本件兩造對上訴人係自96年4月12日起擔任上訴人董事
      及董事長之事實，均不爭執，並有被上訴人提出之變更登
      記表影本1份存卷可參（見原審卷第6頁至第8頁）。而被
      上訴人已於97年1月8日以存證信函向上訴人及其餘董事郭
      銘峻、郭文德表明辭職，即係為終止本件董事委任關係之
      意思表示，而前揭存證信函已於97年1月9日送達上訴人及
      董事郭銘峻、郭文德2人，亦為上訴人所不爭執，且有被
      上訴人提出之台北北門郵局第98號存證信函及掛號郵件收
      件回執各3份附卷可稽（見原審院卷第9頁至第16頁、第50
      頁）。
    (二)按董事長對內為股東會、董事會及常務董事會主席，對外
      代表公司。董事長請假或因故不能行使職權時，由副董事
      長代理之；無副董事長或副董事長亦請假或因故不能行使
      職權時，由董事長指定常務董事一人代理之；其未設常務
      董事者，指定董事一人代理之；董事長未指定代理人者，
      由常務董事或董事互推一人代理之，公司法第208條第3項
      定有明文。又因董事長係股份有限公司必要之代表機關，
      對外代表公司，倘股份有限公司董事長請假或因故不能行
      使職權，或死亡、解任、辭職而未及補選前，均應由適當
      之人代理或暫時執行董事長職務，以維公司之正常運作（
      最高法院88年度台抗字第85號民事裁定意旨參照）。是以
      ，公司法第208條第3項既已就「董事長請假或因故不能行
      使職權」設有依序由相關人員代理之規定，而上訴人僅設
      有董事長與董事，並無副董事長等其他設置，故於董事長
      即被上訴人提出辭職之意思表示時，自得類推適用上開公
      司法第208條第3項規定由董事郭銘峻、郭文德代理董事長
      職務，受領被上訴人終止委任之意思表示。而前開存證信
      函已送達予上訴人董事郭銘峻、郭文德2人乙節，已如前
      述，揆諸前開之說明，兩造間董事之委任關係，已因被上
      訴人終止委任關係而不存在。
    (三)至上訴人抗辯被上訴人係實際經營者，涉嫌掏空公司資產
      ，被上訴人此時終止委任關係，係權利濫用云云。經查：
      1.被上訴人若涉嫌有掏空公司資產之情事，應由上訴人另
        循刑事訴訟程序或其他相關程序訴追，核與本件確認之
        訴無涉。
      2.依公司法第200條規定，董事執行業務，若有重大損害
        公司之行為或違反法令或章程之重大事項，股東會未
        為決議將其解任時，得由持有已發行股份總數百分之3
        以上股份之股東，於股東會後30日內訴請法院裁判解任
        之。因此，依據前揭規定，若公司之董事長執行職務有
        重大危害於公司之行為，少數股東即得依法訴請解任，
        以免其繼續危害公司。故被上訴人若確有執行職務侵害
        公司之行為，衡情上訴人應係期待儘速解任被上訴人之
        董事長職務，從而本件被上訴人自行終止與上訴人間董
        事之委任關係，應符合上訴人股東及董事期待。
      3.又公司法第208條第3項就董事長請假或因故不能行使職
        權時，已設有依序由相關人員代理之規定。故縱然被上
        訴人辭任上訴人之董事長，上訴人公司仍得依法運作，
        故上訴人抗辯被上訴人於此時終止與上訴人間之委任關
        係，係權利濫用云云，亦非可採。
四、綜上所述，被上訴人以其已依公司法第192條第4項及民法第
    549條第1項，與上訴人終止董事之委任關係，請求確認兩造
    間之董事長及董事委任關係自97年1月9日起不存在，為有理
    由，應予准許。原審就此部分為上訴人敗訴之判決，於法並
    無不合。上訴意旨指摘原判決此部分不當，求予廢棄改判，
    為無理由，應予駁回。
五、本件事證已臻明確，兩造其餘攻擊防禦方法及未經援用之證
    據，經本院詳加審酌後，認與判決之結果不生影響，爰不一
    一論述，併此敘明。
六、據上論結，本件上訴為無理由，依民事訴訟法第449條第1項
    、第78條，判決如主文。
中    華    民    國    98    年    3     月    11    日
                    民事第十四庭
                        審判長法  官  張  蘭
                              法  官  鄭純惠
                              法  官  邱瑞祥
正本係照原本作成。
如不服本判決，應於收受送達後20日內向本院提出上訴書狀，其
未表明上訴理由者，應於提出上訴後20日內向本院補提理由書狀
（均須按他造當事人之人數附繕本）上訴時應提出委任律師或具
有律師資格之人之委任狀；委任具有律師資格者，另應附具律師
資格證書及釋明委任人與受任人有民事訴訟法第466條之1第1項
但書或第2項（詳附註）所定關係之釋明文書影本。
中    華    民    國    98    年    3     月    11    日
                              書記官  明祖星
附註：
民事訴訟法第466條之1（第1項、第2項）：
對於第二審判決上訴，上訴人應委任律師為訴訟代理人。但上訴
人或其他法定代理人具有律師資格者，不在此限。
上訴人之配偶、三親等內之血親、二親等內之姻親，或上訴人為
法人、中央或地方機關時，其所屬專任人員具有律師資格並經法
院認為適當者，亦得為第三審訴訟代理人。


司法院資訊處製作；財團法人民間司法改革基金會備份。
